臺灣高等法院民事判決
110年度上字第30號
上  訴  人  梁語耘  
訴訟代理人  陳鄭權律師
            詹立言律師
被 上訴 人  李思廷  
訴訟代理人  邱清銜律師
複 代理 人  張必昇律師
上列當事人間請求返還不當得利事件，上訴人對於中華民國109
年10月16日臺灣桃園地方法院107年度重訴字第421號第一審判決
提起上訴，本院於110年9月1日言詞辯論終結，判決如下：
    主      文
上訴駁回。
第二審訴訟費用由上訴人負擔。
    事實及理由
一、上訴人主張：伊與被上訴人（原名葉思廷）之母即訴外人李
    夢純為好友，因李夢純對外積欠債務且信用不佳，無法以自
    己名義辦理貸款購屋，遂請求伊及伊之夫即訴外人黃玟源（
    原名黃文亮）協助，於民國92年11月20日，李夢純借用黃玟
    源之名義，購買坐落桃園市○○區○○○段000000、00000地號土
    地，及其上同段0000建號即門牌號碼為桃園市○○區○○○街00
    巷00號之房屋（下稱系爭房地），並以黃玟源名義將系爭房
    地設定抵押權向彰化銀行埔心分行（下稱彰化銀行）辦理貸
    款，其後黃玟源於95年1月3日以夫妻贈與為原因，將系爭房
    地移轉登記予伊，李夢純與伊、黃玟源間就系爭房地成立借
    名登記關係。伊於95年間以系爭房地為擔保，轉向上海銀行
    楊梅分行（下稱上海銀行）辦理貸款，金額為新臺幣（下同
    ）627萬元，並用以清償系爭房地於彰化銀行之貸款，復於9
    6年5月2日以系爭房地為擔保，轉向合作金庫商業銀行楊梅
    分行（下稱合作金庫銀行）辦理貸款630萬元，並用以清償
    系爭房地於上海銀行之貸款。嗣於98年2月間，李夢純向伊
    表示其女即被上訴人將要成年，希望伊將系爭房地過戶登記
    予被上訴人，伊於98年3月20日以買賣為原因，將系爭房地
    移轉登記予被上訴人，系爭房地於移轉登記予被上訴人後，
    自應由被上訴人負責繳納系爭房地於合作金庫銀行之貸款，
    然被上訴人均未辦理承接系爭房地之房貸，且因其無力繳納
    貸款，遂於98年3月20日委任伊代墊系爭房地之房貸，兩造
    間成立委任關係，迄今伊已代為繳納系爭房地之合作金庫銀
    行房貸共計292萬4,592元（下稱系爭房貸），伊自得依民法
    第546條第1項、第2項規定，請求被上訴人償還伊處理委任
    事務而代墊負擔之必要債務292萬4,592元。縱認兩造間未成
    立委任關係，伊為被上訴人代墊所繳納之系爭房貸，其顯無
    法律上原因受有貸款清償之利益，致伊受有損害，伊亦得依
    民法第179條規定，請求被上訴人返還不當得利。爰依民法
    第546條第1項、第2項、第179條規定，求為擇一命被上訴人
    給付292萬4,592元，及加計自起訴狀繕本送達翌日起算之法
    定遲延利息等語。【原審為上訴人敗訴之判決，上訴人聲明
    不服，提起上訴。至上訴人請求超逾上開部分，即買賣價金
    380萬元及代墊款其中85萬3,195元部分（即407萬8,310元-3
    22萬5,115元=85萬3,195元）未據其聲明不服，代墊款其中3
    0萬0,523元部分（即322萬5,115元-292萬4,592元=30萬0,52
    3元）業據其減縮上訴聲明，均非本院審理範圍】。並於本
    院聲明：㈠原判決關於駁回上訴人後開第二項之訴，及該部
    分假執行之聲請均廢棄。㈡上開廢棄部分，被上訴人應給付
    上訴人292萬4,592元，及自起訴狀繕本送達翌日起至清償日
    止，按年息百分之5計算之利息。㈢願供擔保，請准宣告假執
    行。
二、被上訴人則以：伊母李夢純於92年間因對外積欠債務及信用
    不佳，無法以自己名義向銀行貸款購屋，乃求助上訴人及黃
    玟源，其後李夢純購買系爭房地，借名登記於黃玟源名下，
    並以黃玟源名義向彰化銀行辦理貸款，嗣黃玟源將系爭房地
    以贈與為原因移轉登記予上訴人，李夢純為實質所有權人，
    其與上訴人間就系爭房地存有借名登記契約，系爭房地均由
    伊母女居住使用。系爭房地於98年3月20日辦理所有權移轉
    登記於伊名下，實以買賣通謀虛偽意思表示，隱藏上訴人與
    李夢純間合意終止借名登記契約，而由李夢純本於真正所有
    權人地位請求返還系爭房地。且上訴人與李夢純間多有金錢
    往來，李夢純借款予上訴人，並約定以上訴人代繳系爭房地
    貸款之方式抵償債務，依上訴人106年3月8日親筆書寫之金
    錢往來計算表，其上羅列其與李夢純間相互代墊款項之項目
    及金額，其中「合庫貸款42710」即指上訴人代墊之系爭房
    地貸款，惟經結算後，上訴人每月尚應再給付李夢純26萬4,
    290元，上訴人主張代墊貸款之債權，已因按月結算、找補
    而消滅，上訴人至106年3月仍持續還款予李夢純，系爭房地
    貸款繳納及代墊之法律關係，係以上訴人與李夢純間之約定
    為法律上原因，與伊無涉，兩造間無委任關係，亦無不當得
    利。況依系爭房地貸款之過程，於買受系爭房地之初，係以
    黃玟源名義向彰化銀行辦理貸款650萬元，然上訴人於95年
    間未經李夢純同意，轉向上海銀行辦理貸款627萬元，惟該
    時清償系爭房地於彰化銀行之貸款餘額僅577萬8,302元，上
    訴人復於96年5月2日轉向合作金庫銀行辦理貸款630萬元，
    該時清償上海銀行貸款餘額為628萬2,235元，顯有部分款項
    屬其私人增貸，且上訴人向合作金庫銀行貸款630萬元，又
    增貸200萬元、164萬元，其係將新舊債務整合，系爭房地之
    貸款已與其個人增貸混同而無法區隔，上訴人請求伊返還，
    實無理由等語，資為抗辯。並於本院聲明：㈠上訴駁回。㈡如
    受不利判決，願供擔保請准宣告免為假執行。
三、兩造不爭執事項：
  ㈠被上訴人之母即李夢純於92年11月20日，以上訴人配偶即黃
    玟源之名義，購買系爭房地，並以黃玟源名義向彰化銀行設
    定抵押權辦理貸款650萬元。李夢純與黃玟源間就系爭房地
    成立借名登記關係，有桃園市地籍異動索引、土地登記申請
    書、建築改良物所有權買賣移轉契約書、彰化銀行108年4月
    25日彰埔字第108077號、108年8月1日彰埔字第108116號函
    附卷可憑（見原審卷一第16-24頁、第111-122頁、第190-19
    6頁、第264-276頁）。
  ㈡黃玟源於95年1月3日以夫妻贈與為原因，將系爭房地移轉登
    記於上訴人名下，有土地登記申請書、建築改良物贈與所有
    權移轉契約書附卷可憑（見原審卷一第115-118頁）。
  ㈢上訴人於95年間以系爭房地轉向上海銀行辦理貸款，金額為6
    27萬元，並用以清償系爭房地於彰化銀行之貸款，於借款期
    間僅付利息未償還本金，上開貸款於96年5月3日清償完畢，
    有上海銀行108年2月1日上楊梅字第1080000009號、108年6
    月5日上楊梅字第1080000023號函在卷可稽（見原審卷一第1
    31頁、第206頁）。
  ㈣上訴人復於96年5月2日以系爭房地轉向合作金庫銀行辦理貸
    款630萬元，有合作金庫銀行歷史交易明細查詢結果、合作
    金庫銀行109年6月1日合金楊梅字第1090000039號函、放款
    帳務資料查詢單、合作金庫銀行個人綜合額度借款契約書、
    他項權利證明書在卷可稽（見原審卷一第25頁、卷二第11-2
    4頁、第27-37頁）。
  ㈤上訴人於97年6月5日以其所有之桃園市○○區○○路○段000號房
    地為擔保，向合作金庫銀行增貸200萬元，該款項匯入系爭
    房地貸款帳戶。
  ㈥上訴人於98年3月20日將系爭房地移轉登記於被上訴人名下，
    於桃園市楊梅地政事務所之土地登記申請書上，登記原因欄
    勾選為買賣（見原審卷一第119頁）。
  ㈦原審卷一第87-96頁之LINE對話紀錄，其中「阿嬤」係指上訴
    人，「寶貝」係指李夢純。
四、上訴人主張被上訴人委任其代墊系爭房地於合作金庫銀行之
    系爭房貸，共計292萬4,592元，兩造間成立委任關係，惟被
    上訴人均未返還其所代墊之款項，其得依民法第546條第1項
    、第2項規定，請求被上訴人償還其處理委任事務而代墊負
    擔之必要債務，縱認兩造間無委任關係，其代墊系爭房貸，
    被上訴人顯係無法律上原因受有貸款清償之利益，致其受有
    損害，其亦得依民法第179條規定，請求被上訴人返還不當
    得利等語，惟為被上訴人所否認，並以前揭情詞置辯。經查
    ：
　㈠上訴人依民法第546條第1項、第2項規定，請求被上訴人給付
    292萬4,592元，有無理由？
　⒈按稱委任者，謂當事人約定，一方委託他方處理事務，他方
    允為處理之契約；受任人因處理委任事務，支出之必要費用
    ，委任人應償還之，並付自支出時起之利息。受任人因處理
    委任事務，負擔必要債務者，得請求委任人代其清償，未至
    清償期者，得請求委任人提出相當擔保。民法第528條、第5
    46條第1項、第2項分別定有明文。又當事人主張有利於己之
    事實者，就其事實有舉證之責任，民事訴訟法第277條前段
    定有明文；民事訴訟如係由原告主張權利者，應先由原告負
    舉證之責，若原告先不能舉證，以證實自己主張之事實為真
    實，被告就其抗辯事實即令不能舉證，或其所舉證據尚有疵
    累，亦應駁回原告之請求。則上訴人主張被上訴人委任其代
    墊系爭房地之合作金庫銀行系爭房貸，其依兩造間委任關係
    請求被上訴人償還其處理委任事務而代墊負擔之必要債務，
    自應先就兩造間有委任契約存在之事實，負舉證責任。若先
    不能舉證，縱被上訴人就其抗辯事實不能舉證，或其所舉證
    據尚有疵累，亦應駁回原告之請求。
  ⒉上訴人雖主張其將系爭房地移轉登記予被上訴人後，自應由
    被上訴人負責繳納系爭房地之合作金庫銀行系爭房貸，被上
    訴人因無力繳納，委任其代墊系爭房貸，兩造間成立委任關
    係，被上訴人應償還其已代墊之系爭房貸云云，並提出合作
    金庫銀行帳戶歷史交易明細查詢結果（見原審卷一第25-33
    頁）為證。然查：
　　⑴李夢純於92年11月20日以黃玟源名義購買系爭房地，黃玟
      源於95年1月3日以夫妻贈與為原因，將系爭房地移轉登記
      於上訴人名下，李夢純與黃玟源、上訴人間就系爭房地成
      立借名登記關係乙節，為兩造所不爭執，堪認李夢純為系
      爭房地之實質所有權人。其後因李夢純於98年2月間向上
      訴人表示其女即被上訴人將要成年，希望將系爭房地移轉
      登記予被上訴人，上訴人遂於98年3月20日以買賣為原因
      ，將系爭房地移轉登記於被上訴人名下等情，則為上訴人
      所自承（見原審卷一第4頁）。該時被上訴人確係未成年
      人，於辦理移轉登記時並由被上訴人之法定代理人李夢純
      併同蓋章表示同意乙節，有土地登記申請書、建築改良物
      所有權買賣移轉契約書附卷可憑（見原審卷一第111-122
      頁）。且觀上訴人於將系爭房地移轉登記予被上訴人時，
      並未將其以系爭房地向合作金庫銀行辦理之貸款轉由被上
      訴人負擔，可知上訴人僅係依李夢純之指示，將原借名登
      記於其名下之系爭房地返還予李夢純，而終止上訴人與李
      夢純間之借名登記關係，並移轉登記予李夢純指定之被上
      訴人名下，由被上訴人擔任登記名義人。參以依上訴人與
      李夢純間於106年3月8日至同年4月8日即時通訊軟體LINE
      之對話紀錄及該對話紀錄內載手寫計算內容照片所示（見
      原審卷一第87-96頁），前揭LINE對話紀錄中之「阿嬤」
      為上訴人，「寶貝」則為李夢純，計算內容係上訴人所寫
      ，上開LINE對話紀錄確係上訴人與李夢純間之對話等情，
      為兩造所不爭執（見原審卷一第72頁、卷二第76-77頁）
      。觀前揭手寫計算內容記載：「（左上方）①阿嬤代墊合
      庫貸款42,710…，②寶貝幫阿嬤代墊：三重每月還款100,00
      0..，②-①=167,290，...阿嬤給寶貝167,290、華蓮給寶貝
      83,000、行蓮給寶貝14,000，總計264,290」、「寶貝代
      墊三重159,000、11會錢23,000...合計①232,467，阿嬤代
      墊房貸42,710+美珠會錢10,000，合計②52,710，①232,467
      -②52,710=179,757」等語，有上開計算內容照片影本在卷
      可稽（見原審卷一第96-99頁），堪認上訴人與李夢純間
      確有金錢往來，互為代墊款項，並為結算，於結算後上訴
      人尚須給付款項予李夢純，其中包含繳交系爭房地之合作
      金庫銀行貸款事宜，上訴人均係與李夢純為聯繫、結算。
      再者，系爭房地係於98年3月20日移轉登記予被上訴人，
      上訴人至107年8月13日始起訴請求被上訴人給付其代墊之
      系爭房貸，有民事起訴狀上之收文戳印、土地及建物登記
      謄本附卷可憑（見原審卷一第2頁、第42-44頁），兩造間
      倘確有委任代墊系爭房地貸款關係，何以上訴人近10年來
      均未向被上訴人為請求？且未簽立任何委任代墊貸款之書
      面契約以保權益，足徵被上訴人抗辯上訴人與李夢純多有
      金錢往來，李夢純借款予上訴人，並約定以上訴人代繳系
      爭房地貸款之方式抵償債務等語，尚非全然無據。上訴人
      與李夢純就系爭房地原既存有借名登記關係，上訴人依李
      夢純指示終結該借名登記關係，將系爭房地返還予李夢純
      ，並移轉登記予李夢純指示之人即被上訴人，且就因購買
      系爭房地而向銀行貸款之款項部分，則均由李夢純與上訴
      人聯繫、結算，系爭房地之貸款繳納事宜，顯與被上訴人
      無涉，兩造間自無委任關係存在。上訴人復未能舉證證明
      兩造就系爭房地之合作金庫銀行貸款繳付存有委任關係，
      其主張被上訴人無力負擔貸款，而委任其代墊合作金庫銀
      行貸款云云，無足憑採。上訴人依民法第546條第1項、第
      2項規定，請求被上訴人償還292萬4,592元，自屬無據。
　　⑵上訴人主張其有繳納合作金庫銀行部分貸款之事實，固有
      合作金庫銀行歷史交易明細查詢結果在卷可稽（見原審卷
      一第25-33頁）。然就系爭房地之借名登記關係原係存在
      上訴人與李夢純間，且有關系爭房地之貸款繳納事宜，亦
      均係上訴人與李夢純聯繫、結算，兩造間並無委任關係等
      情，已如前述。且黃玟源於92年間以系爭房地設定抵押權
      向彰化銀行辦理貸款650萬元（即200萬元、333萬元、117
      萬元3筆合計），上訴人於95年間以系爭房地轉向上海銀
      行辦理貸款，金額為627萬元，並於96年5月3日用以清償
      系爭房地於彰化銀行之貸款餘額577萬8,302元完畢，上訴
      人復於96年5月2日以系爭房地轉向合作金庫銀行辦理貸款
      630萬元，並用以清償上海銀行貸款餘額628萬2,235元。
      再於97年6月5日以其所有之桃園市○○區○○路○段000號房地
      為擔保，向合作金庫銀行增貸200萬元，該款項匯入系爭
      房地貸款帳戶，並於100年6月24日再貸款164萬元，作為
      上開200萬元貸款之續單等情，為兩造所不爭執（見原審
      卷一第345頁），並有合作金庫銀行歷史交易明細查詢、
      上海銀行楊梅分行108年2月1日上楊梅字第1080000009號
      、彰化銀行108年4月25日彰埔字第108077號函、上海銀行
      楊梅分行108年6月5日上楊梅字第1080000023號函、彰化
      銀行108年8月1日彰埔字第108116號函、上海銀行全行台
      幣活期性存款往來交易明細表、合作金庫銀行109年6月1
      日合金楊梅字第1090000039號函、放款帳務資料查詢單、
      合作金庫銀行個人綜合額度借款契約書、他項權利證明書
      、合作金庫銀行110年5月20日合金楊梅字第1100001072號
      函、110年7月9日合金楊梅字第1100001922號函等件附卷
      可憑（見原審卷一第25頁、第131頁、第190-196頁、第20
      6頁、第264-276頁、第310-319頁、卷二第11-24頁、第27
      -37頁、本院卷第207-209頁、第227-239頁）。則依上訴
      人上開貸款過程，李夢純購買系爭房地時原係借用黃玟源
      名義以系爭房地設定抵押權向彰化銀行貸款，其後上訴人
      於95年、96年間又輾轉以系爭房地先後向上海銀行、合作
      金庫銀行辦理前揭貸款，並以之分別清償彰化銀行、上海
      銀行貸款，復向合作金庫銀行增貸200萬元、164萬元（此
      筆為200萬元貸款之續單），惟於其轉向上海銀行貸款時
      ，即以之清償原本因購買系爭房地而向彰化銀行貸款之餘
      款，且向上海銀行、合作金庫銀行辦理貸款部分，金額均
      高於清償彰化銀行之貸款餘額，除其另向合作金庫銀行增
      貸200萬元、164萬元部分為其個人貸款外，上訴人以系爭
      房地向上海銀行、合作金庫銀行轉貸之款項，是否仍屬李
      夢純購買系爭房地時借黃玟源名義申辦之房屋貸款餘額，
      或係上訴人個人之借貸，亦有疑義，尚無從僅以上訴人有
      繳納系爭房地之合作金庫銀行貸款，即認上訴人係受被上
      訴人委任代墊系爭房地之貸款。是上訴人以此主張其與被
      上訴人間有委任關係存在，委不足取。
　㈡上訴人依民法第179條規定，請求被上訴人給付292萬4,592元
    ，有無理由？
　⒈按無法律上之原因而受利益，致他人受損害者，應返還其利
    益；雖有法律上之原因，而其後已不存在者，亦同，民法第
    179條定有明文。按不當得利返還請求權之成立，須當事人
    間財產之損益變動，即一方受財產上之利益致他方受財產上
    之損害，係無法律上之原因。在給付型之不當得利，關於有
    無法律上之原因，應視當事人間之給付行為是否存在給付目
    的而定；倘當事人一方基於一定之目的而對他方之財產有所
    增益，其目的在客觀上即為給付行為之原因，自非無法律上
    之原因。而主張該項不當得利請求權存在之當事人，應舉證
    證明該給付欠缺給付之目的（最高法院104年度台上字第18 
    32號民事判決意旨參照）。
　⒉上訴人雖主張縱認其與被上訴人間無委任關係，惟其為被上
    訴人代墊繳納系爭房貸，自得依民法第179條規定，請求被
    上訴人返還不當得利云云。查兩造間就系爭房地之合作金庫
    銀行房貸繳納事宜並未存有委任關係，系爭房地之借名登記
    法律關係乃存在於上訴人與李夢純間，且上訴人就繳交系爭
    房地之合作金庫銀行貸款事宜亦係與李夢純為聯繫、結算，
    均如前述，則系爭房地之借名登記、移轉所有權登記至被上
    訴人名下，及上訴人繳付系爭房地之合作金庫銀行貸款後之
    聯繫、計算等情，既均係存在於上訴人與李夢純之間，自與
    被上訴人無涉，益徵上訴人與李夢純間就系爭房地之代繳貸
    款一事存在一定之法律關係，上訴人繳交系爭房地之合作金
    庫銀行貸款並非無給付之原因。上訴人僅泛稱其給付系爭房
    貸無法律上原因，惟未證明欠缺給付目的，核與不當得利之
    要件不符，其依民法第179條規定，請求被上訴人返還所得
    利益云云，亦無可採。
五、綜上所述，上訴人依民法第546條第1項、第2項、第179條規
    定，請求被上訴人給付292萬4,592元，及自起訴狀繕本送達
    翌日起至清償日止，按年息百分之5計算之利息，為無理由
    ，不應准許。其假執行之聲請，亦失所附麗，應併予駁回。
    原審就此為上訴人敗訴之判決及駁回其假執行之聲請，並無
    不合。上訴意旨指摘原判決此部分不當，求予廢棄改判，為
    無理由，應駁回其上訴。
六、本件事證已臻明確，兩造其餘之攻擊或防禦方法及所用之證
    據，經本院斟酌後，認為均不足以影響本判決之結果，爰不
    逐一論列，附此敘明。
七、據上論結，本件上訴為無理由，依民事訴訟法第449條第1項
    、第78條，判決如主文。
中　　華　　民　　國　　110 　年　　9 　　月　　29　　日
                  民事第十二庭  
                      審判長法  官  陳秀貞
                            法  官  毛彥程
                            法  官  蔡世芳
正本係照原本作成。
如不服本判決，應於收受送達後20日內向本院提出上訴書狀，其
未表明上訴理由者，應於提出上訴後20日內向本院補提理由書狀
（均須按他造當事人之人數附繕本）上訴時應提出委任律師或具
有律師資格之人之委任狀；委任有律師資格者，另應附具律師資
格證書及釋明委任人與受任人有民事訴訟法第466條之1第1項但
書或第2項所定關係之釋明文書影本。如委任律師提起上訴者，
應一併繳納上訴審裁判費。
中　　華　　民　　國　　110 　年　　9 　　月　　29　　日
  　　　　　　　　　　　　　書記官  何敏華